ACORDAO-COMPLETO-2435528

ACÓRDÃO 29/2021 ATA 1/2021 - PRIMEIRA CÂMARA

VISTOS, relatados e discutidos estes autos de tomada de contas especial instaurada em decorrência da falta de documentação comprobatória de despesas com recursos transferidos pelo Fundo Nacional de Saúde (FNS) à Prefeitura Municipal de Macapá/AP, no período de agosto de 2011 a fevereiro de 2012, para financiamento do bloco de Atenção Básica.
ACORDAM os Ministros do Tribunal de Contas da União, reunidos em Sessão da 1ª Câmara, diante das razões expostas pelo Relator, em:
9.1. julgar regulares as contas dos responsáveis Eduardo Monteiro de Jesus (XXX.523.552-XX) , Maria do Socorro Silva do Nascimento da Silva (XXX.132.732-XX) e Otacílio Pereira Barbosa (XXX.543.308-XX) , dando-lhes quitação plena, com fundamento nos arts. 1º, inciso I, 16, inciso I, 17, e 23, inciso I, da Lei 8.443/1992;
9.2. excluir do presente processo a responsabilidade de Maria Edinamar Rocha Costa (XXX.451.242-XX) , Aulo Cayo de Lacerda Mira (XXX.189.523-XX) e Edilena Lúcia Cantuária Dantas Braga (XXX.370.992-XX) ;
9.3. dar ciência deste acórdão aos responsáveis e ao Fundo Nacional de Saúde (FNS) .

Tomada de contas especial instaurada devido à falta de comprovação de despesas feitas com recursos transferidos para financiar ações e serviços da Atenção Básica em Saúde.

Primeira Câmara

Prefeitura Municipal de Macapá/AP.

3. Responsáveis: Eduardo Monteiro de Jesus (XXX.523.552-XX), ex-secretário municipal de saúde; Maria do Socorro Silva do Nascimento da Silva (XXX.132.732-XX), ex-secretária municipal de saúde; Otacílio Pereira Barbosa (XXX.543.308-XX), ex-secretário municipal de saúde; Maria Edinamar Rocha Costa (XXX.451.242-XX), ex-secretária municipal de finanças - substituta; Aulo Cayo de Lacerda Mira (XXX.189.523-XX), ex-secretário municipal de finanças; e Edilena Lúcia Cantuária Dantas Braga (XXX.370.992-XX), ex-secretária municipal de finanças.

13.1. Ministros presentes: Walton Alencar Rodrigues (Presidente), Benjamin Zymler, Vital do Rêgo (Relator) e Jorge Oliveira.
13.2. Ministro-Substituto presente: Weder de Oliveira.

VITAL DO RÊGO

Trata-se de tomada de contas especial instaurada pelo Fundo Nacional de Saúde contra Eduardo Monteiro de Jesus, Maria do Socorro Silva do Nascimento da Silva, Otacílio Pereira Barbosa, Maria Edinamar Rocha Costa, Aulo Cayo de Lacerda Mira e Edilena Lúcia Cantuária Dantas Braga, responsabilizados, os três primeiros na condição de secretários municipais de saúde, e os demais na de secretários municipais de finanças da Prefeitura de Macapá/AP, pela falta de documentação comprobatória de despesas com recursos do Sistema Único de Saúde (SUS) , no montante de R$ 4.201.278,34, transferidos fundo a fundo, no período de agosto de 2011 a fevereiro de 2012, para financiamento do bloco de Atenção Básica, então previsto na Portaria 204/2007 do Ministério da Saúde.
2.	A irregularidade foi verificada durante fiscalização do Departamento Nacional de Auditoria do SUS, que registrou a constatação no Relatório 12077 (peça 23) .
3.	No TCU, os responsáveis foram citados pela ausência dos comprovantes de despesas, conforme os respectivos períodos de gestão, tendo apresentado alegações de defesa, salvo o ex-secretário de finanças Aulo Cayo de Lacerda Mira, que permaneceu revel.
4.	Segue a instrução de mérito elaborada e aprovada no âmbito da Secex/TCE:
	" (...) 
EXAME TÉCNICO
Os motivos que levaram o FNS/MS à instauração do presente processo estão consubstanciados no Relatório de Auditoria 12077-MS/SGEP/Denasus e no Relatório Completo do Tomador de Contas 4/2018. De acordo com o relatório do Denasus, constatou-se que não houve a apresentação de documentos comprobatórios das despesas realizadas com recursos financeiros repassados pelo Ministério da Saúde à Secretaria Municipal de Saúde de Macapá/AP, no período de agosto a dezembro de 2011 e janeiro e fevereiro de 2012.
Conforme se extrai dos relatórios citados acima, os débitos associados às irregularidades constatadas alcançaram o valor histórico de R$ 4.201.278,34.
Analisando a documentação acostada aos autos desta TCE, há indícios de que os recursos glosados pelo Denasus foram supostamente utilizados em outras despesas da área de saúde do município de Macapá/AP, conforme planilha de glosas à peça 17:
	a) transferência a crédito da conta única da Saúde do município de Macapá;
	b) folhas de pagamentos dos servidores dos Programas Saúde da Família-Incentivo, Saúde Bucal e de Agentes Comunitários de Saúde;
	c) folhas de pagamentos dos servidores do Plantão Médico;
	d) consignação e pagamento de pensão alimentícia de servidores descontados em folha.
Entretanto, o Denasus registrou em seu relatório que não houve a apresentação de documentos comprobatórios dessas despesas realizadas (Constatação 192174 do Relatório 12077 MS/SGEP/Denasus, peça 23, p. 22-32) . Sem essa comprovação documental não se vislumbra benefício à população, concluindo-se, portanto, pela citação dos responsáveis. Caso houvesse a comprovação, poderia se vislumbrar desvio de objeto, o que acarretaria na proposição de ressarcimento dos recursos aos cofres do fundo municipal de saúde, a luz do entendimento firmado no Acórdão 1072/2017-TCU-Plenário, de relatoria do Ministro Bruno Dantas.
Responsabilização
Com base nas irregularidades mencionadas no relatório do Denasus, foram responsabilizados os ex-secretários municipais de saúde e finanças conforme os períodos de gestão abaixo, em razão destes terem geridos os recursos ora impugnados:
	Responsável
	Cargo à época
	Período de Gestão

	Eduardo Monteiro de Jesus
	Secretário Municipal de Saúde
	2/1/2009 a 24/10/2011

	Maria do Socorro Silva do Nascimento da Silva
	Secretária Municipal de Saúde
	24/10/2011 a 13/1/2012

	Otacílio Pereira Barbosa
	Secretário Municipal de Saúde
	 A partir de 19/1/2012

	Aulo Cayo de Lacerda Mira
	Secretário Municipal de Finanças
	23/5/2011 a 19/1/2012

	Maria Edinamar Rocha Costa
	Secretária Municipal de Finanças - Substituta
	17/10/2011 a 22/10/2011

	Edilena Lúcia Cantuária Dantas Braga
	Secretária Municipal de Finanças
	A partir de 19/1/2012

Dessa forma, os responsáveis foram citados para apresentarem alegações de defesa e/ou recolherem o valor total do débito quantificado:
	Irregularidade: não comprovação da boa e regular aplicação dos recursos financeiros repassados pelo Ministério da Saúde à Secretaria Municipal de Saúde de Macapá/AP, na modalidade fundo a fundo, Bloco Atenção Básica/PAB Fixo;
	Conduta: não apresentar documentação comprobatória de despesas realizadas com recursos financeiros repassados pelo Ministério da Saúde à Secretaria Municipal de Saúde de Macapá/AP;
	Dispositivos violados: Constituição Federal, art. 37, caput, c/c art. 70, parágrafo único; Decreto 93.872/1986, arts. 54, 139 e 142; Lei 4.320/1964, arts. 60, 61, 62, 63 e 64; Lei 10.180/2001, arts. 6 e 26; Portaria 204/GM/MS/2007, artigos 6º. e 34; IN/STN 01/1997, art. 30;
	Evidências: Relatório do Denasus 12077.
Após as comunicações processuais todos os responsáveis apresentaram suas alegações de defesa, à exceção do responsável Aulo Cayo de Lacerda Mira, conforme consignado no Despacho de Conclusão de Comunicações Processuais (peça 95) (...) .
Dessa forma, após ser devidamente notificado, nos termos dos arts. 3º, inciso III, e 4º, inciso II e § 1º, da Resolução-TCU 170/2004, o Sr. Aulo Cayo de Lacerda Mira quedou silente, tendo se encerrado o prazo para apresentação de suas alegações de defesa.
Portanto, considerando que os demais responsáveis apresentaram suas alegações de defesa, entende-se que esta TCE se encontra apta para que se aprecie o mérito das questões envolvidas.
Das Citações
I. Citação da Sra. Edilena Lúcia Cantuária Dantas Braga, ex-secretária municipal de finanças (peça 43) 
Irregularidade: não comprovação da boa e regular aplicação dos recursos financeiros repassados pelo Ministério da Saúde à Secretaria Municipal de Saúde de Macapá/AP, na modalidade fundo a fundo, Bloco Atenção Básica/PAB Fixo; 
Conduta: não apresentar documentação comprobatória de despesas realizadas com recursos financeiros repassados pelo Ministério da Saúde à Secretaria Municipal de Saúde de Macapá/AP;
Valor (em solidariedade com Otacílio Pereira Barbosa, ex-secretário municipal de saúde) :
	VALOR ORIGINAL (R$) 
	DATA DA OCORRÊNCIA

	290.565,68
	30/1/2012

	33.269,33
	8/2/2012

	1.065,97
	8/2/2012

	128,52
	27/2/2012

	2.603,36
	28/2/2012

	33.632,67
	29/2/2012

I.1. Alegações de defesa da Sra. Edilena Lúcia Cantuária Dantas Braga (peças 72-73) 
A responsável, após longa enumeração dos normativos que regulam a atuação dos fundos municipais de saúde, aponta que a responsabilização deve recair exclusivamente sobre o gestor municipal, que no caso, seria o secretário municipal de saúde (peça 72, p. 1-5) .
Aponta que, pela legislação municipal, a gestão do Fundo Municipal de Saúde é atribuição do secretário da respectiva pasta (da Saúde) , atuando como gestor, fiscalizador, aplicar e ordenador de despesas afetas à saúde municipal (peça 72, p. 6-8) .
Assevera que a prestação de contas e aplicação dos recursos do Fundo Municipal de Saúde não são de responsabilidade do secretário municipal de finanças (peça 72, p.8-13) .
Ao final aponta que a jurisprudência do Tribunal tem mitigado a responsabilidade de prefeitos em situações semelhantes, arguindo "se não cabe ao Prefeito a responsabilidade solidária pela má ou irregular gestão dos recursos do FMS, faria sentido responsabilizar outro Secretário, que se encontra no mesmo patamar hierárquico que o Secretário de Saúde, sem competência alguma para delegação de atribuições ?".
Assiste razão à responsável. Conforme apontado, a documentação comprobatória da boa e regular aplicação dos recursos pela Secretaria Municipal de Saúde de Macapá/AP é de responsabilidade do secretário dessa pasta, não podendo se imputar responsabilidade solidária por atos que não são de atribuição do secretário de finanças.
Em relação às despesas executadas pela Secretaria Municipal de Saúde, o ordenador dessas despesas é o secretário de saúde, competindo ao secretário de finanças do município a movimentação das contas bancárias de todo o município, atividade inerente ao cargo de secretário de finanças. E não se apontou, na auditoria do Denasus, irregularidades em movimentação de contas bancárias que pudessem, aí sim, responsabilizar o secretário de finanças.
De se relembrar que todo o arcabouço jurídico-normativo que embasa a jurisprudência desta Corte de Contas conduz, nos casos de recursos dos fundos municipais de saúde, à responsabilização exclusiva ou solidária do prefeito e do secretário municipal de saúde.
Portanto, ausentes na responsabilização imputada à secretária municipal de saúde, condutas impróprias ou irregulares, deve ser afastada a sua responsabilidade, devendo suas contas serem julgadas regulares.
II. Citação do Sr. Eduardo Monteiro de Jesus, ex-secretário municipal de saúde (peça 71) 
Irregularidade: não comprovação da boa e regular aplicação dos recursos financeiros repassados pelo Ministério da Saúde à Secretaria Municipal de Saúde de Macapá/AP, na modalidade fundo a fundo, Bloco Atenção Básica/PAB Fixo; 
Conduta: não apresentar documentação comprobatória de despesas realizadas com recursos financeiros repassados pelo Ministério da Saúde à Secretaria Municipal de Saúde de Macapá/AP;
Valor (em solidariedade com Aulo Cayo de Lacerda Mira, ex-secretário municipal de finanças) :
	VALOR ORIGINAL (R$) 
	DATA DA OCORRÊNCIA

	1.548.000,00
	26/8/2011

Valor (em solidariedade com Maria Edinamar Rocha Costa, ex-secretária municipal de finanças substituta) :
	VALOR ORIGINAL (R$) 
	DATA DA OCORRÊNCIA

	9.833,81
	20/10/2011

	263.050,98
	21/10/2011

	129.743,42
	21/10/2011

	353.692,77
	21/10/2011

II.1. Alegações de defesa do Sr. Eduardo Monteiro de Jesus (peças 79-87) 
Em relação ao débito apontado em solidariedade com o secretário municipal de finanças, à época dos fatos, Aulo Cayo de Lacerda Mira, o responsável justificou que os recursos foram erroneamente transferidos pelo secretário de finanças para a conta única do Município, e que tais verbas ficaram retidas e não foram usadas durante a administração dele, Eduardo Monteiro, em razão de que não detinha acesso a elas (peça 79, p. 2; peça 80) .
Somente em 2012, por força da auditoria do Denasus, identificou-se que os recursos estavam em aplicação financeira vinculada à conta do Município, procedendo-se então à utilização dos recursos, segundo o responsável, para pagamentos diversos, já então sobre a administração do secretário de saúde Otacílio Borges Pereira (peça 79, p. 3) .
Posiciona-se pelo acolhimento das alegações de defesa prestadas pelo secretário municipal de saúde em relação ao débito de R$ 1.548.000,00.
Em relação aos débitos apontados em solidariedade com a secretária municipal de finanças, Maria Edinamar Rocha Costa, o responsável trouxe aos autos documentação comprobatória das despesas realizadas, cujos recursos foram utilizados para pagamento de servidores (peça 79, p. 5-8; peças 80 a 85) .
Dessa forma, posiciona-se pela rejeição das alegações de defesa prestadas em relação aos demais débitos, devendo as contas serem julgadas irregulares, à vista dos equivocados procedimentos administrativos de transferência para conta única do município.
Por outro lado, comprova-se que os recursos foram utilizados em prol do município denotando-se desvio de objeto, e acarretando a necessidade de reposição dos recursos aos cofres do fundo municipal de saúde, a luz do entendimento firmado no Acórdão 1072/2017-TCU-Plenário, de relatoria do Ministro Bruno Dantas.
III. Citação da Sra. Maria do Socorro Silva do Nascimento da Silva, ex-secretária municipal de saúde (peça 41) 
Irregularidade: não comprovação da boa e regular aplicação dos recursos financeiros repassados pelo Ministério da Saúde à Secretaria Municipal de Saúde de Macapá/AP, na modalidade fundo a fundo, Bloco Atenção Básica/PAB Fixo; 
Conduta: não apresentar documentação comprobatória de despesas realizadas com recursos financeiros repassados pelo Ministério da Saúde à Secretaria Municipal de Saúde de Macapá/AP;
Valor (em solidariedade com Aulo Cayo de Lacerda Mira, ex-secretário municipal de finanças) :
	VALOR ORIGINAL (R$) 
	DATA DA OCORRÊNCIA

	39.006,95
	27/10/2011

	436,00
	27/10/2011

	2.536,72
	7/11/2011

	60.763,76
	22/11/2011

	14.144,99
	22/11/2011

	200,00
	22/11/2011

	266.461,23
	22/11/2011

	39.089,62
	29/11/2011

	6.773,82
	16/12/2011

	267.844,63
	16/12/2011

	10.611,21
	16/12/2011

	131.379,15
	16/12/2011

	38.323,83
	22/12/2011

	250.282,84
	23/12/2011

	351.201,13
	23/12/2011

	22.059,60
	23/12/2011

	34.576,35
	23/12/2011

III.1. Alegações de defesa da Sra. Maria do Socorro Silva do Nascimento da Silva (peça 58-63) 
A responsável afirma que exercia o cargo de subsecretária municipal de saúde, quando passou a substituir a titular da pasta por um período de dois meses.
Argumenta que "não teve qualquer gestão de ordenamento para realocar qualquer verba ou fundo proveniente de Recursos Federais, que o Município de Macapá, possui pasta direcionada exclusivamente para tratar de planejamento e orçamento de seus recursos, cabendo a requerida apenas sua ciência como Secretária substituta da época, sem qualquer intervenção sobre os recursos e seus pagamentos, pois o planejamento de aplicações de recursos e pagamentos já estavam definidos pelos gestores titulares da época, não cabendo a requerida qualquer manifestação" (peça 58, p. 3) .
Alega que, "de acordo com a jurisprudência recorrente sobre o tema, nas situações em que os recursos conveniados são aplicados indevidamente, mas em benefício do Estado, Distrito Federal ou Município, sem que haja locupletamento por parte do agente público, a responsabilidade pelo ressarcimento da dívida é do ente federado, não havendo como imputar débito ao gestor (Acórdãos 158/2008, 2.707/2013 e 2.710/2013, todos da lª Câmara, 7.079/2010, 4.990/2011, 7.298/2013, todos da 2ª Câmara, e 456/2011 - Plenário) " (peça 58, p. ) .
A responsável carreou aos autos extensa documentação comprobatória das despesas realizadas (peças 59-63) .
A responsável admite que os recursos foram realocados, o que reforça a questão do desvio de objeto. Por outro lado, não se vislumbra débito a ser atribuído à responsável.
Dessa forma, posiciona-se pela rejeição das alegações de defesa prestadas, devendo as contas serem julgadas irregulares, em razão da utilização dos recursos em finalidade diversa.
Por outro lado, comprova-se que os recursos foram utilizados em prol do município vislumbrando-se desvio de objeto, e acarretando a necessidade de reposição dos recursos aos cofres do fundo municipal de saúde, a luz do entendimento firmado no Acórdão 1072/2017-TCU-Plenário, de relatoria do Ministro Bruno Dantas.
IV. Citação da Sra. Maria Edinamar Rocha Costa, ex-secretária municipal de finanças substituta (peça 40) 
Irregularidade: não comprovação da boa e regular aplicação dos recursos financeiros repassados pelo Ministério da Saúde à Secretaria Municipal de Saúde de Macapá/AP, na modalidade fundo a fundo, Bloco Atenção Básica/PAB Fixo; 
Conduta: não apresentar documentação comprobatória de despesas realizadas com recursos financeiros repassados pelo Ministério da Saúde à Secretaria Municipal de Saúde de Macapá/AP;
Valor (em solidariedade com Eduardo Monteiro de Jesus, ex-secretário municipal de saúde) :
	VALOR ORIGINAL (R$) 
	DATA DA OCORRÊNCIA

	9.833,81
	20/10/2011

	263.050,98
	21/10/2011

	129.743,42
	21/10/2011

	353.692,77
	21/10/2011

IV.1. Alegações de defesa da Sra. Maria Edinamar Rocha Costa (peça 65) 
A responsável alega, preliminarmente, a ilegitimidade da responsabilidade a ela atribuída, em razão de que não contribuiu para o fato gerador da irregularidade, "que foi ocasionado pela não prestação das contas pela Secretaria de Saúde do Município de Macapá/AP sob a responsabilidade de seu gestor o Secretário de Saúde".
Afirma que ficou apenas seis dias no cargo, em substituição ao titular, e que efetuou "os pagamentos das referidas despesas, caracterizada pela emissão da ordem bancária em favor do credor, os quais dizem respeito às folhas de pagamento dos colaboradores envolvidos no programa, que em razão da urgência e aos princípios que regem a administração pública, norteadores de sua conduta, assim o fez nos dias 20 e 21/10/2011, estando estas já realizadas e autorizadas para pagamento" (peça 65, p. 2) .
Mesmo assim, a responsável trouxe aos autos documentação comprovando a regularidade dos pagamentos (peça 65, p. 7-13) .
Assiste razão à responsável. Na mesma linha de análise efetuada em relação à responsável Edilena Lúcia Cantuária Dantas Braga (itens 20 a 27 desta instrução) , também secretária municipal de finanças, deve ser afastada a sua responsabilidade. Mais ainda, se considerarmos que a responsável permaneceu apenas seis dias à frente da secretaria, em substituição ao titular da pasta. 
Assim, ausentes na responsabilização imputada à secretária municipal de saúde substituta, condutas impróprias ou irregulares, deve ser afastada a sua responsabilidade, devendo suas contas serem julgadas regulares.
V. Citação do Sr. Otacílio Pereira Barbosa, ex-secretário municipal de saúde (peça 39) 
Irregularidade: não comprovação da boa e regular aplicação dos recursos financeiros repassados pelo Ministério da Saúde à Secretaria Municipal de Saúde de Macapá/AP, na modalidade fundo a fundo, Bloco Atenção Básica/PAB Fixo; 
Conduta: não apresentar documentação comprobatória de despesas realizadas com recursos financeiros repassados pelo Ministério da Saúde à Secretaria Municipal de Saúde de Macapá/AP;
Valor (em solidariedade com Edilena Lúcia Cantuária Dantas Braga, ex-secretária municipal de finanças) :
	VALOR ORIGINAL (R$) 
	DATA DA OCORRÊNCIA

	290.565,68
	30/1/2012

	33.269,33
	8/2/2012

	1.065,97
	8/2/2012

	128,52
	27/2/2012

	2.603,36
	28/2/2012

	33.632,67
	29/2/2012

V.1. Alegações de defesa do Sr. Otacílio Pereira Barbosa (peça 53) 
O responsável discorre inicialmente sobre todo o procedimento administrativo envolvendo as aquisições de material, prestação de serviços e pagamento de pessoal voltado às ações de saúde (peça 53, p. 1-3) 
Afirma que, para dirimir as questões levantadas no ofício de citação, buscou junto à Secretaria de Finanças do Município de Macapá, as cópias dos processos administrativos que deram origem aos pagamentos dos valores ora questionados.
Referida documentação encontra-se acostada aos autos à peça 53, p. 6-189) .
Verifica-se que os recursos foram utilizados em finalidade diversa da Atenção Básica- Programa Saúde da Família e folha de pagamento de servidores - caracterizando desvio na utilização desses recursos, sem a caracterização de débito a ser imputado ao responsável.
Em consequência, posiciona-se pela rejeição das alegações de defesa prestadas, devendo as contas serem julgadas irregulares, em razão da utilização dos recursos em finalidade diversa.
Por outro lado, comprovados que os recursos foram utilizados em prol do município caracterizando-se desvio de objeto, deve-se avaliar a necessidade de reposição dos recursos aos cofres do fundo municipal de saúde, a luz do entendimento firmado no Acórdão 1072/2017-TCU-Plenário, de relatoria do Ministro Bruno Dantas.
VI. Da revelia do responsável Aulo Cayo de Lacerda Mira, ex-secretário municipal de finanças
O responsável Aulo Cayo de Lacerda Mira não apresentou alegações de defesa. Foram feitas três tentativas de citação do responsável, obtendo-se sucesso na terceira tentativa, cujo Ofício 2221/2019-TCU/Secex-TCE, de 6/5/2019, foi encaminhado ao endereço constante do cadastro do Tribunal Superior Eleitoral, tendo sido recepcionado por Jucélio Mira, conforme AR à peça 94.
Cumpre tecer breves considerações sobre a forma como são realizadas as comunicações processuais no TCU. A esse respeito, destacam-se o art. 179, do Regimento Interno do TCU (Resolução 155, de 4/12/2002) e o art. 4º, inciso III, § 1º, da Resolução TCU 170, de 30 de junho de 2004, in verbis:
Art. 179. A citação, a audiência ou a notificação, bem como a comunicação de diligência, farse-ão:
I - mediante ciência da parte, efetivada por servidor designado, por meio eletrônico, fac-símile, telegrama ou qualquer outra forma, desde que fique confirmada inequivocamente a entrega da comunicação ao destinatário;
II - mediante carta registrada, com aviso de recebimento que comprove a entrega no endereço do destinatário;
III - por edital publicado no Diário Oficial da União, quando o seu destinatário não for localizado
 (...) 
Art. 3º As comunicações serão dirigidas ao responsável, ou ao interessado, ou ao dirigente de órgão ou entidade, ou ao representante legal ou ao procurador constituído nos autos, com poderes expressos no mandato para esse fim, por meio de:
I - correio eletrônico, fac-símile ou telegrama;
II - servidor designado;
III - carta registrada, com aviso de recebimento;
IV - edital publicado no Diário Oficial da União, quando o seu destinatário não for localizado, nas hipóteses em que seja necessário o exercício de defesa".
Art. 4º. Consideram-se entregues as comunicações:
I - efetivadas conforme disposto nos incisos I e II do artigo anterior, mediante confirmação da ciência do destinatário;
II - realizadas na forma prevista no inciso III do artigo anterior, com o retorno do aviso de recebimento, entregue comprovadamente no endereço do destinatário;
III - na data de publicação do edital no Diário Oficial da União, quando realizadas na forma prevista no inciso IV do artigo anterior.
§ 1º O endereço do destinatário deverá ser previamente confirmado mediante consulta aos sistemas disponíveis ao Tribunal ou a outros meios de informação, a qual deverá ser juntada ao respectivo processo.
 (...) 
Bem se vê, portanto, que a validade da citação via postal não depende de que o aviso de recebimento seja assinado pelo próprio destinatário da comunicação, o que dispensa, no caso em tela, a entrega do AR em "mãos próprias". A exigência da norma é no sentido de o Tribunal verificar se a correspondência foi entregue no endereço correto, residindo aqui a necessidade de certeza inequívoca.
Não é outra a orientação da jurisprudência do TCU, conforme se verifica dos julgados a seguir transcritos:
São válidas as comunicações processuais entregues, mediante carta registrada, no endereço correto do responsável, não havendo necessidade de que o recebimento seja feito por ele próprio (Acórdão 3648/2013-TCU-Segunda Câmara, Relator Ministro JOSÉ JORGE) ;
É prescindível a entrega pessoal das comunicações pelo TCU, razão pela qual não há necessidade de que o aviso de recebimento seja assinado pelo próprio destinatário. Entregandose a correspondência no endereço correto do destinatário, presume-se o recebimento da citação. (Acórdão 1019/2008-TCU-Plenário, Relator Ministro BENJAMIN ZYMLER) ;
As comunicações do TCU, inclusive as citações, deverão ser realizadas mediante Aviso de Recebimento - AR, via Empresa Brasileira de Correios e Telégrafos, bastando para sua validade que se demonstre que a correspondência foi entregue no endereço correto. (Acórdão 1526/2007-TCU-Plenário, Relator Ministro AROLDO CEDRAZ) .
A validade do critério de comunicação processual do TCU foi referendada pelo Supremo Tribunal Federal, nos termos do julgamento do MS-AgR 25.816/DF, por meio do qual se afirmou a desnecessidade da ciência pessoal do interessado, entendendo-se suficiente a comprovação da entrega do "AR" no endereço do destinatário:
EMENTA: AGRAVO REGIMENTAL. MANDADO DE SEGURANÇA. DESNECESSIDADE DE INTIMAÇÃO PESSOAL DAS DECISÕES DO TRIBUNAL DE CONTAS DA UNIÃO. ART. 179 DO REGIMENTO INTERNO DO TCU. INTIMAÇÃO DO ATO IMPUGNADO POR CARTA REGISTRADA, INICIADO O PRAZO DO ART. 18 DA LEI nº 1.533/51 DA DATA CONSTANTE DO AVISO DE RECEBIMENTO. DECADÊNCIA RECONHECIDA. AGRAVO IMPROVIDO.
O envio de carta registrada com aviso de recebimento está expressamente enumerado entre os meios de comunicação de que dispõe o Tribunal de Contas da União para proceder às suas intimações.
O inciso II do art. 179 do Regimento Interno do TCU é claro ao exigir apenas a comprovação da entrega no endereço do destinatário, bastando o aviso de recebimento simples.
No caso vertente, a citação do responsável se deu em endereço proveniente de pesquisa de endereços realizadas pelo TCU, de forma bastante zelosa (peça 92) , porquanto, devido ao insucesso de realizar a citação em endereços constantes nos sistemas CPF e CNPJ da Receita (peças 90-91) , buscou-se a notificação em endereços provenientes de sistemas públicos (no caso, do Tribunal Superior Eleitoral) e das bases de dados do próprio TCU. A entrega do ofício citatório nesse endereço ficou comprovada (peça 94) .
Nos processos do TCU, a revelia não leva à presunção de que seriam verdadeiras todas as imputações levantadas contra os responsáveis, diferentemente do que ocorre no processo civil, em que a revelia do réu opera a presunção da verdade dos fatos narrados pelo autor. Dessa forma, a avaliação da responsabilidade do agente não pode prescindir da prova existente no processo ou para ele carreada.
Ao não apresentar sua defesa, o responsável deixou de produzir prova da regular aplicação dos recursos sob sua responsabilidade, em afronta às normas que impõem aos gestores públicos a obrigação legal de, sempre que demandados pelos órgãos de controle, apresentar os documentos que demonstrem a correta utilização das verbas públicas, a exemplo do contido no art. 93 do Decreto-Lei 200/67: "Quem quer que utilize dinheiros públicos terá de justificar seu bom e regular emprego na conformidade das leis, regulamentos e normas emanadas das autoridades administrativas competentes." 
Mesmo as alegações de defesa não sendo apresentadas, considerando o princípio da verdade real que rege esta Corte, procurou-se buscar, em manifestações dos responsáveis na fase interna desta Tomada de Contas Especial, se havia algum argumento que pudesse ser aproveitado a seu favor. 
Do desvio de objeto
No tocante às transferências de recursos federais fundo a fundo, a Portaria GM/MS 204/2007 estabelecia que elas ocorrem por meio de seis blocos de financiamento: Bloco de Atenção Básica, Bloco de Média e Alta Complexidade Ambulatorial e Hospitalar, Bloco de Vigilância em Saúde, Bloco de Assistência Farmacêutica, Bloco de Gestão do Sistema Único de Saúde (SUS) e Bloco de Investimentos na Rede de Serviços de Saúde. Consoante o artigo 6º da mencionada portaria, os recursos referentes a cada bloco de financiamento deveriam ser aplicados nas ações e serviços de saúde relacionados ao próprio bloco.
Quando ocorre a utilização de recursos transferidos dentro de um bloco em despesas atinentes a outro bloco caracteriza-se desvio de objeto, pois o gasto ocorreu com uma ação de saúde, mas em objeto diverso do pactuado.
O Tribunal tem entendido que, "tratando-se de débito decorrente de desvio de objeto ou finalidade de recursos do Sistema Único de Saúde transferidos fundo a fundo aos estados, municípios e ao Distrito Federal, cabe ao ente federado a obrigação de recompor, com recursos próprios, os valores gastos indevidamente, atualizados monetariamente, ao fundo de saúde do ente beneficiário do repasse da União (art. 27, inciso I, da LC 141/2012) , podendo, ainda, haver a responsabilização solidária do agente público causador da irregularidade e a sua apenação com multa.
Não obstante, alguns dos débitos aqui tratados tem data de ocorrência anterior à publicação da Lei Complementar 141/2012:
O desvio de objeto na aplicação de recursos do Fundo Nacional de Saúde transferidos na modalidade fundo a fundo a estados, municípios e ao Distrito Federal, se ocorrido anteriormente à publicação da LC 141/2012, não configura débito e, portanto, não enseja a necessidade de restituição dos valores empregados. Enunciado, Acórdão 8498/2020-TCU-Segunda Câmara, relatora Ministra Ana Arraes. 
Entretanto, a presente situação se coaduna melhor ao entendimento firmado no Acórdão 1045/2020-TCU-Plenário, da relatoria do Ministro Benjamin Zymler, no sentido de que o débito pode ser afastado, mas remanesce a irregularidade das contas dos responsáveis, em razão do desvio de objeto:
No caso de desvio de objeto no uso de recursos do SUS transferidos fundo a fundo, se a irregularidade tiver ocorrido durante a vigência de plano de saúde plurianual já encerrado, o TCU pode dispensar a devolução dos valores pelo ente federado ao respectivo fundo de saúde, em razão de a exigência ter o potencial de afetar o cumprimento das metas previstas no plano local vigente (art. 20 do Decreto-lei 4.657/1942 - Lindb) ; cabendo, contudo, a imposição de multa ao gestor responsável e o julgamento pela irregularidade de suas contas, uma vez que a prática de desvio de objeto com recursos da saúde constitui violação à estratégia da política pública da área definida nas leis orçamentárias. Enunciado, Acórdão 1.045/202-Plenário, relator Ministro Benjamin Zymler.
Dessa forma, entende-se que as contas dos Srs. Eduardo Monteiro de Jesus, Maria do Socorro Silva do Nascimento da Silva e Otacílio Pereira Barbosa, na condição de ex-secretários municipais de saúde, devem ser julgadas irregulares, sem débito, com aplicação da multa do art. 58, inciso I, da Lei 8.443/1992.
Informações adicionais
Informa-se que foram encontrados, em outros processos, débitos imputáveis ao responsáveis Otacílio Pereira Barbosa (TC's Processo 012.707/2017-1 e Processo 005.561/2018-3) , Edilena Lúcia Cantuária Dantas Braga (TC Processo 005.561/2018-3) e Maria do Socorro Silva do Nascimento da Silva (TC Processo 012.707/2017-1) . Em relação aos demais responsáveis não foram encontrados outros débitos imputáveis em processos em tramitação no Tribunal.
CONCLUSÃO
Em face da análise promovida (itens 20 a 55) , entende-se que o Tribunal deve considerar revel o Sr. Aulo Cayo de Lacerda Mira, dando-se prosseguimento ao processo, nos termos do art. 12, § 3º, da Lei 8.443/1992.
Propõe-se acolher as alegações de defesa apresentadas pelas responsáveis Edilena Lúcia Cantuária Dantas Braga e Maria Edinamar Rocha Costa, uma vez que foram suficientes para afastar os débitos a eles atribuídos. Esse entendimento aproveita-se também em benefício de Aulo Cayo de Lacerda Mira, nos termos do art. 161 do RI/TCU.
Propõe-se, ainda, rejeitar as alegações de defesa dos responsáveis Eduardo Monteiro de Jesus, Maria do Socorro Silva do Nascimento da Silva e Otacílio Pereira Barbosa, em razão do comprovado desvio de objeto, devendo suas contas serem julgadas irregulares, sem débito, com aplicação da multa do art. 58, inciso I, da Lei 8.443/1992.
Em relação à constatação de desvio de objeto na aplicação dos recursos da Atenção Básica, deixa-se de propor a recomposição dos recursos ao Fundo Municipal de Saúde em vista do entendimento firmado no Acórdão 1045/2020-TCU-Plenário, da relatoria do Ministro Benjamin Zymler, no sentido de que o débito pode ser afastado, mas remanesce a irregularidade das contas dos responsáveis.
Dessa forma, sugere-se que as contas dos responsáveis Aulo Cayo de Lacerda Mira, Edilena Lúcia Cantuária Dantas Braga e Maria Edinamar Rocha Costa, na condição de ex-secretários municipais de finanças sejam julgadas regulares, e as contas dos responsáveis Eduardo Monteiro de Jesus, Maria do Socorro Silva do Nascimento da Silva e Otacílio Pereira Barbosa, na condição de ex-secretários municipais de saúde sejam julgadas irregulares, tendo em vista a ocorrência do desvio de objeto.
PROPOSTA DE ENCAMINHAMENTO
Diante do exposto, submetem-se os autos à consideração superior, propondo ao Tribunal:
	a) considerar revel, para todos os efeitos, o Sr. Aulo Cayo de Lacerda Mira, dando-se prosseguimento ao processo, conforme preceitua o art. 12, § 3º, da Lei 8.443/1992 c/c o art. 202, § 8º, do RI/TCU;
	b) acolher as alegações de defesa apresentadas pelas responsáveis Edilena Lúcia Cantuária Dantas Braga e Maria Edinamar Rocha Costa;
	c) julgar regulares as contas dos Srs. Aulo Cayo de Lacerda Mira (CPF XXX.189.523-XX) , Edilena Lúcia Cantuária Dantas Braga (CPF XXX.370.992-XX) e Maria Edinamar Rocha Costa (CPF XXX.451.242-XX) , com fundamento nos arts. 1º, inciso I, 16, inciso I, 17 e 23, inciso I, da Lei 8.443/1992 c/c os arts. 1º, inciso I, 207 e 214, inciso I, do RI/TCU, dando-se quitação plena aos responsáveis;
	d) rejeitar as alegações de defesa apresentadas pelos responsáveis Eduardo Monteiro de Jesus, Maria do Socorro Silva do Nascimento da Silva e Otacílio Pereira Barbosa;
	e) julgar irregulares as contas dos Srs. Eduardo Monteiro de Jesus (CPF XXX.523.552-XX) , Maria do Socorro Silva do Nascimento da Silva (CPF XXX.451.242-XX) e Otacílio Pereira Barbosa (CPF XXX.543.308-XX) , com fundamento nos arts. 1º, inciso I, 16, inciso III, alínea "b", 19, parágrafo único, 23, inciso III, da Lei 8.443/1992 c/c os arts. 1º, inciso I, 209, inciso II, 210, § 2º, e 214, inciso III, do RI/TCU;
	f) aplicar, com fundamento no art. 58, inciso I, da Lei 8.443/1992 c/c o art. 268, inciso I, do RI/TCU, multa individual aos Srs. Eduardo Monteiro de Jesus (CPF XXX.523.552-XX) , Maria do Socorro Silva do Nascimento da Silva (CPF XXX.451.242-XX) e Otacílio Pereira Barbosa (CPF XXX.543.308-XX) , fixando o prazo de 15 dias, a partir da notificação, para que, nos termos do art. 214, inciso III, alínea "a", do Regimento Interno/TCU, comprovem perante este Tribunal o recolhimento aos cofres do Tesouro Nacional do valor atualizado monetariamente desde a data do acórdão até a data do efetivo recolhimento, se for pago após o vencimento, na forma da legislação em vigor;
	g) enviar cópia da Acórdão que vier a ser prolatado aos responsáveis e, em obediência ao art. 18, § 6º, da Resolução-TCU 170/2004, ao Fundo Nacional de Saúde, e informar-lhes que a deliberação, acompanhada do Relatório e do Voto que a fundamenta, está disponível para a consulta no endereço www.tcu.gov.br/acordaos, além de esclarecer que, caso requerido, o TCU poderá fornecer sem custos as correspondentes cópias, de forma impressa."
5.	No seu parecer, o Ministério Público junto ao TCU colocou-se de acordo com a proposta da unidade técnica (peça 99) .
	É o relatório.

Ariston da Silva Oliveira Júnior (OAB/AP 4.239) e Luciana Uchôa Esteves (OAB/AP 1.145).

Procurador Marinus Eduardo De Vries Marsico.

TOMADA DE CONTAS ESPECIAL. SISTEMA ÚNICO DE SAÚDE (SUS). TRANSFERÊNCIA FUNDO A FUNDO. ATENÇÃO BÁSICA. DESPESAS NÃO COMPROVADAS. CITAÇÃO. APRESENTAÇÃO DOS DOCUMENTOS COMPROBATÓRIOS. RESTITUIÇÃO DE VALOR TRANSFERIDO POR EQUÍVOCO PARA A CONTA ÚNICA DO MUNICÍPIO. PAGAMENTOS DE SALÁRIOS DE SERVIDORES VINCULADOS ÀS AÇÕES DA ATENÇÃO BÁSICA. POSSIBILIDADE. CONTAS REGULARES DOS SECRETÁRIOS DE SAÚDE. QUITAÇÃO. EXCLUSÃO DA RESPONSABILIDADE DOS SECRETÁRIOS DE FINANÇAS.

TOMADA DE CONTAS ESPECIAL (TCE)

Em auditoria na Prefeitura Municipal de Macapá/AP, que teve como objeto, entre outros tópicos, a movimentação dos recursos transferidos pelo Fundo Nacional de Saúde (FNS) para custeio do bloco de financiamento da Atenção Básica na municipalidade, o Denasus apontou uma série de retiradas da conta específica, no intervalo de agosto de 2011 a fevereiro de 2012, sem que tivessem sido apresentados os devidos comprovantes das despesas realizadas, na soma de R$ 4.201.278,34.
2.	Encaminhado o assunto ao FNS, foi instaurada a presente tomada de contas especial, na qual são responsabilizados os secretários municipais de saúde e de finanças que se sucederam nos cargos durante o período considerado.
3.	Citados por este Tribunal, pela falta de comprovação das despesas, conforme suas participações, os responsáveis produziram defesa, com exceção de um dos secretários de finanças.
4.	Os secretários de finanças que se defenderam foram uníssonos em afirmar que a gestão dos recursos da saúde não lhes competia, mas sim, exclusivamente, aos secretários da própria área.
5.	Por sua vez, os secretários de saúde forneceram diversos documentos no intuito de comprovar as despesas questionadas.
6.	Instruída a matéria, a Secex/TCE acolheu as defesas dos secretários de finanças, com extensão ao responsável revel, haja vista que "o ordenador dessas despesas é o secretário de saúde". Propôs, então, que as contas dos secretários de finanças sejam julgadas regulares.
7.	Com relação aos secretários de saúde, a unidade técnica verificou que os comprovantes por eles apresentados mostram que os recursos foram usados no pagamento de despesas do município, sobretudo folhas salariais de servidores, portanto com "desvio de objeto".
8.	Nesse caso, a Secex/TCE consignou que, a princípio, a responsabilidade pela recomposição do fundo municipal de saúde deveria ser imputada ao próprio município, porém, já estando encerrada a vigência do plano plurianual de saúde em que ocorreram as irregularidades, teria se tornado incabível, segundo os fundamentos desenvolvidos na prolação do Acórdão 1045/2020-TCU-Plenário.
8.	Não obstante, configurada a responsabilidade dos secretários de saúde pelos "desvios de objeto", a unidade técnica propugnou que suas contas sejam julgadas irregulares, com aplicação de multas, mas sem condenação em débito.
9.	No mesmo sentido foi o parecer do Ministério Público junto ao TCU.
10.	Meu posicionamento é parcialmente em desacordo com a proposta de julgamento, pois, na verdade, sequer houve o mencionado "desvio de objeto", conforme passo a demonstrar.
11.	De fato, os comprovantes trazidos pelos secretários de saúde, constituídos, especialmente, das notas de liquidação emitidas pela Prefeitura Municipal de Macapá/AP e das relações de pagamentos geradas pelo Banco do Brasil, com individualização dos beneficiários, tudo em consonância com os valores e as datas dos débitos da conta bancária específica da Atenção Básica, são, indubitavelmente, vinculados às despesas inicialmente impugnadas e afastam o apontamento original de falta de comprovação.
12.	Contudo, observo que os comprovantes também demonstram que as despesas foram feitas em objeto permitido pela regulamentação das transferências para ações e serviços de saúde na modalidade fundo a fundo, notadamente a Portaria 204/2007 do Ministério da Saúde, vigente à época.
13.	Antes de mais nada, cumpre esclarecer que, dos R$ 4.201.278,34 retirados da conta da Atenção Básica que estavam sem comprovação por ocasião da auditoria do Denasus, a quantia de R$ 1.548.000,00 foi comprovadamente restituída logo após a fiscalização, acrescida de rendimentos financeiros. Conforme explicado pelo ex-secretário de saúde Eduardo Monteiro de Jesus, houve um mal entendido com a secretaria de finanças, que causou a transferência equivocada da quantia para a conta única do município, onde ficou sem uso. Descoberto o equívoco, o problema foi corrigido com a devolução para a conta da Atenção Básica.
14.	Quanto aos R$ 2.653.278,34 restantes, os comprovantes juntados pelos defendentes evidenciam que corresponderam a pagamentos de plantões médicos e de salários de servidores alocados nos programas Saúde da Família, Agentes Comunitários de Saúde e Saúde Bucal, bem como de credores de consignações descontadas em folha, como empréstimos bancários, pensões alimentícias e contribuições sindicais. (peça 53; peças 79/85; peça 58, págs. 75/78, 81/82, 87, 90/91, 150, 152/153, 155, 157; peça 59, págs. 5, 83, 91/95, 97/101; peça 60, págs. 1, 100/106; peça 61, págs. 32/33, 136; peça 62, págs. 1, 45/48, 85/90; peça 63, págs. 99/103) .
15.	Ao contrário do entendimento da Secex/TCE sobre a suposta ocorrência de "desvio de objeto", o pagamento de servidores ativos era admitido pela Portaria MS 204/2007, desde que fossem eles designados para atividades do bloco financiado, no caso, a Atenção Básica. Veja-se o que dispunha o referido normativo, no trecho grifado:
"Art. 6º Os recursos referentes a cada bloco de financiamento devem ser aplicados nas ações e serviços de saúde relacionados ao próprio bloco.
 (...) 
§ 2º Os recursos referentes aos Blocos de Atenção Básica, Atenção de Média e Alta Complexidade Ambulatorial e Hospitalar, Vigilância em Saúde, Gestão do SUS e Assistência Farmacêutica não poderão ser utilizados para o pagamento de:
I - servidores inativos;
II - servidores ativos, exceto aqueles contratados exclusivamente para desempenhar funções relacionadas aos serviços relativos ao respectivo bloco, previstos no respectivo Plano de Saúde;
 (...) ".
16.	Nesse sentido, é certo que os programas Saúde da Família, Agentes Comunitários de Saúde e Saúde Bucal, além, naturalmente, dos plantões médicos, estavam inseridos no bloco da Atenção Básica, conforme a mesma portaria:
"Art. 9º O bloco da Atenção Básica é constituído por dois componentes:
I- Componente Piso da Atenção Básica Fixo - PAB Fixo; e
II - Componente Piso da Atenção Básica Variável - PAB Variável.
Art. 10. O Componente Piso da Atenção Básica (PAB) Fixo refere-se ao financiamento de ações de atenção básica à saúde (...) .
Art. 11.  O Componente Piso da Atenção Básica Variável - PAB Variável é constituído por recursos financeiros destinados ao financiamento de estratégias, realizadas no âmbito da atenção básica em saúde, tais como:
I - Saúde da Família;
II - Agentes Comunitários de Saúde;
III - Saúde Bucal;
 (...) ".
17.	Portanto, reafirmo que não houve desvio de objeto no pagamento dos salários de servidores.
18.	Inclusive, a corroborar tal conclusão, no relatório da auditoria, o Denasus acatou um sem-número de despesas com salários de servidores, visto que, no momento da fiscalização, foram apresentados os respectivos comprovantes. Só foram rejeitadas as despesas não comprovadamente incorridas com folha salarial. (peça 23, págs. 13/19) 
19.	Com relação ao pagamento de beneficiários de consignações em folha, o procedimento não implica decréscimo de recursos para a saúde, uma vez que os respectivos valores são abatidos dos salários dos servidores.
20.	Em consequência, as contas dos secretários de saúde devem ser julgadas regulares.
21.	Quanto aos secretários de finanças, não há indicativos de que atuavam em conjunto com os secretários de saúde na gestão dos recursos da Atenção Básica. Assim, não devem ter contas julgadas, e sim suas responsabilidades excluídas do processo.
	Diante do exposto, VOTO para que o Tribunal adote o acórdão que submeto a este Colegiado.
TCU, Sala das Sessões Ministro Luciano Brandão Alves de Souza, em 26 de janeiro de 2021.
Ministro VITAL DO RÊGO 
Relator